臺灣臺中地方法院民事判決
110年度訴字第1069號
原      告  羅彬育  
訴訟代理人  張豐守    律師
被      告  張彩玉  
訴訟代理人  周利皇    律師
當事人間返還不當得利等事件，本院於110年12月1日言詞辯論終
結判決如下：
    主    文
被告應將坐落臺中霧峰區北柳村四德路376巷65之1號1樓（面積1
03.31平方公尺）房屋騰空遷讓交還原告。
被告應給付原告新臺幣貳拾壹萬陸仟元及其中新臺幣肆萬參仟貳
佰元自民國110年2月10日起至清償日止，按週年利率百分之五計
算之利息。
被告應自民國110年1月1日起至交還第一項房屋之日止，按月給
付原告新臺幣參仟陸佰元。
原告其餘之訴駁回。
訴訟費用由被告負擔百分之三十八，餘由原告負擔。
本判決原告勝訴部分，於原告以新臺幣壹拾柒萬伍仟元為被告供
擔保後，得假執行；但被告如以新臺幣伍拾貳萬參仟壹佰元為原
告預供擔保，得免為假執行。
原告其餘假執行之聲請駁回。
    事實及理由
壹、程序事項：
　　訴狀送達後，原告不得將原訴變更或追加他訴。但請求之基
    礎事實同一、擴張或減縮應受判決事項之聲明者，不在此限
    。民事訴訟法第255條第1項第2、3款定有明文。原告起訴時
    主張被告向原告承租門牌號碼臺中市○○區○○村○○路000巷00○
    0號1樓房屋（下稱系爭房屋），於民國105年12月31日租期
    屆滿後仍繼續無權占有系爭房屋，受有利益，致原告無法使
    用系爭房屋受有損害，依不當得利之法律關係，請求被告給
    付5年相當於租金之不當得利新臺幣（下同）216,000元及依
    租賃契約第4條第5款約定以租金五倍計算之違約金1,080,00
    0元，並聲明：㈠被告應給付原告249,000元（另含廢棄物搬
    遷費33,000元）及自民國106年7月8日起至清償日止按年息5
    %計算之利息。㈡被告應給付違約金1,080,000元（見110年度
    中簡字第775號卷第15-16頁，下稱中簡卷）。訴狀送達後，
    於110年5月12日以民事提起追加起訴狀追加租賃物返還請求
    被告遷讓交還系爭房屋、依不當得利之法律關係請求被告自
    110年2月1日起至返還房屋日止，按月給付原告3,600元（本
    院卷第35-36頁）；於110年11月3日以民事準備書㈡狀及於同
    日言詞辯論期日變更其聲明為：㈠被告應將系爭房屋，面積1
    03.31平方公尺騰空遷讓交還原告。㈡被告應給付原告216,00
    0元及自起訴狀繕本送達翌日起至清償日止按年息5%計算之
    利息。㈢被告應自110年1月1日起至返還房屋之日止，按月給
    付原告3,600元。㈣被告應給付原告違約金864,000元（見本
    院卷第017頁、第119頁）。原告所為訴之追加及變更，與原
    訴請求之基礎事實同一及為擴張、減縮應受判決事項之聲明
    ，均核與前引法條規定相符，應予准許，合先敘明。 
貳、實體事項： 
一、原告起訴主張：
  ㈠系爭房屋為原告之婆婆即訴外人黃魏爽所有，於原告之夫黃
    庭文過世後，黃魏爽將系爭房屋贈與原告並交付所有權狀予
    原告，惟所有權移轉登記因故未辦妥。被告於民國105年1月
    1日向原告承租系爭房屋，約定租賃期間至105年12月31日止
    ，每月租金3,600元，採年繳方式應於105年12月31日前繳付
    ，租期屆滿，被告未即時遷讓交還房屋時，原告得向被告請
    求按租金五倍計算之違約金，兩造並訂有房屋租賃契約書（
    下稱系爭租約）。
　㈡被告與其配偶洪清煌在系爭房屋共同經營台優水國際股份有
    限公司（下稱台優水公司），系爭房屋之租賃原未訂立書面
    契約，至102年10月1日起才訂立書面契約，承租人為洪建智
    （即被告之子）、洪清煌，租期至103年12月31日屆滿，租
    金每月3,000元；嗣承租人改為洪清煌，租期自104年1月1日
    起至104年12月31日止，租金每月3,000元，最後一次換約，
    由被告出面訂立系爭租約。
　㈢被告並未依系爭租約繳付租金，且於租期屆滿後，未即時騰
    空遷讓交還系爭房屋，仍繼續無權占有系爭房屋受有利益，
    使原告無法使用系爭房屋受有損害。原告曾於租期屆滿後，
    屢催被告之夫洪清煌續訂租約，惟未獲置理，原告不得已委
    請律師以106年7月5日存證信函催告被告交還系爭房屋及提
    起本訴。爰依租賃契約之法律關係請求被告遷讓交還系爭房
    屋、給付105年之租金43,200元、依不當得利之法律關係請
    求被告給付自106年1月1日起至109年12月31日止，相當於租
    金之不當得利172,800元（租金及以上不當得利合計216,000
    元）及自110年1月1日起至交還系爭房屋之日止，按月給付
    原告3,600元、依系爭租約第4條第5款請求被告給付自106年
    1月1日起至109年12月31日止，按租金五倍計算之違約金864
    ,000元。
  ㈣聲明如程序事項變更後聲明所示，並陳明願供擔保，請准宣
    告假執行。
二、被告辯稱：
  ㈠緣被告之夫洪清煌與原告之夫黃庭文於94年、95年間成立合
    夥，共同經營台優水公司，系爭房屋為黃庭文之母黃魏爽所
    有，黃魏爽自99年起同意將系爭房屋無償借予台優水公司使
    用，與台優水公司間存有使用借貸關係，台優水公司則支付
    每月3,000元之清潔費予黃庭文（後改為原告）轉交黃魏爽
    之子黃庭輝。黃庭文於101年間死亡，原告稱系爭房屋為其
    所有，因家族有糾紛，要求簽訂房屋租賃契約書，作為證明
    台優水公司可繼續使用系爭房屋之用，故被告雖有簽訂系爭
    租約，惟兩造係通謀虛偽意思表示，並非成立真正的租賃契
    約，系爭租約應屬無效，原告之請求均無理由。
  ㈡縱認系爭租約有效，原告之請求仍無理由：原告非房屋所有
    權人，且黃魏爽並未授權原告就系爭房屋為出租或使用收益
     ，原告無請求遷讓交還系爭房屋之權源，且黃魏爽同意無
    償提供系爭房屋予台優水公司使用，台優水公司有占有使用
    之合法權源；被告已給付105年1月至12月之清潔費；原告本
    非所有權人，就台優水公司使用系爭房屋未受有任何損害，
    不得請求不當得利；系爭租約第4條第5款約定之前題是原告
    未曾同意繼續出租，惟依原告提出之LINE通話記錄，原告同
    意繼續出租，與上開約定不合，且違約金為損害賠償總額預
    定之性質，原告既未受有損害如前述，不得請求違約金；如
    鈞院認原告違約金之請求有理由，因原告實未受有損害，請
    求為最大程度之酌減。
  ㈢答辯聲明：原告之訴及假執行之聲請均駁回；如受不利判
    決，願供擔保請准宣告免為假執行。
三、兩造不爭執及爭執事項（本院卷第111-113頁、第179頁，並
    依訴訟資料調整部分文字 ）：
  ㈠兩造不爭執之事項：
  ⒈系爭房屋為黃魏爽（即原告之婆婆）所有。原告與洪健智
  　（即被告之子）、洪清煌（即被告之夫）於102年10月1日就
　　系爭房屋簽立房屋租賃契約，租期自102年10月1日起至103
　　年12月31日止、租金每月3,000元（原證6，見本院卷第47-5
　　1頁）；原告與洪清煌於104年1月7日就系爭房屋簽立房屋租
　　賃契約，租期自104年1月1日起至104年12月31日止、租金每
　　月3,000元，年繳36,000元整，年底12月31日付清（原證
　　7，見本院卷第53-59頁）；原告與被告於105年1月1日就系
　　爭房屋簽立系爭租約，租期自105年1月1日起至105年12月31
　　日止，租金每月3,600 元，年繳於105年12月31日前繳付（
    原證1，見中簡卷第19-31頁）。
  ⒉系爭租約第4條第5款約定：「除甲方（即原告，以下同）同
    意繼續出租外，乙方（即被告，以下同）於租賃期滿即日將
    房屋以誠意照原狀遷還甲方…如不即時遷讓交還房屋時，甲
    方每月得向乙方請求按照租金五倍計算之違約金或即申請停
    水停電至遷讓完了之日止…」。
  ⒊系爭房屋登記為台優水公司之公司所在地，台優水公司於99
    年8月12日核准設立，董事長為洪健智、董事為被告及沈秋
    梅（即洪清煌之二嫂）、監察人為洪清煌。台優水公司於10
    4年3月1日起至108年2月28日申請暫停營業、於108年3月16
    日股東臨時會決議解散，108年3月19日經授中字第10833168
    860號函准予解散登記。
  ⒋原告於106年7月5日以台中法院郵局第1622號存證信函催告被
    告騰空遷讓交還系爭房屋，被告於106年7月7日收受（原證5
    ，見中簡卷第43-45頁）；原證8、9（見本院卷第61-71頁）
    為原告與洪清煌之LINE通話紀錄。
  ㈡兩造爭執之事項
  ⒈兩造簽立系爭租約是否為通謀虛偽意思表示？系爭租約是否
    有效？
  ⒉如系爭租約有效，原告依租賃契約及不當得利之法律關係，
    請求被告遷讓交還系爭房屋、給付租金、相當於租金之不當
    得利、給付系爭租約第4條第5款約定之違約金，是否有理由
    ？
四、法院之判斷：
  ㈠兩造簽立系爭租約是否為通謀虛偽意思表示：
　⒈表意人與相對人通謀而為虛偽意思表示者，其意思表示無效
    ，民法第87條第1項本文有明文規定，此所謂通謀虛偽意思
    表示，乃指表意人與相對人互相故意為非真意之表示而言，
    故相對人不僅須知表意人非真意，並須就表意人非真意之表
    示相與為非真意之合意，始為相當（最高法院86年度台上字
    第3865號裁判要旨參照）。又當事人主張有利於己之事實者
    ，就其事實有舉證之責任。但法律別有規定，或依其情形顯
    失公平者，不在此限，民事訴訟法第277條亦有明定。本件
    原告主張與被告就系爭房屋簽訂系爭租約之事實，為被告所
    不爭執（不爭執事項⒈末段、本院卷第33頁），被告抗辯兩
    造並無簽立系爭租約之真意，兩造係通謀虛偽意思表示應屬
    無效云云，則為原告所否認，是被告就其所辯有利於己之事
    實，自應負舉證責任，證明兩造間就簽立系爭租約係互相故
    意為非真意之合意。
　⒉被告聲請傳訊證人黃庭輝固到庭證稱：系爭房屋為其母黃魏
    爽所有，台優水公司是其弟（即黃庭文）與洪清煌合夥開的
    ，約97年左右，實際時間不清楚，但整個公司沒有登記完成
    ，所以黃庭文沒有登記為公司之股東或董事，大約自98年間
    起台優水公司有使用系爭房屋放置物品，沒有簽訂租賃契約
    ，其母認為弟弟與人合夥開公司，將物品放在系爭房屋內無
    可厚非，公司只有經營很短的時間就沒有繼續經營，約自98
    年起一、二年，因為沒有經營起來，當時有付清潔費予黃魏
    爽，之後是否有付不清楚，黃魏爽當時（98年間）應該有要
    借給公司使用，但時間很短等語（見本院卷第108-111頁）
    。惟關於台優水公司之設立登記、董監事名單、停業及解散
    情形，有本院依職權查詢之台優水公司設立登記表、財政部
    中區國稅局暫停營業准予備查函、台優水公司股東臨時會議
    事錄及經濟部准予解散登記函在卷（本院卷第123-137頁）
    ，且為兩造所不爭執（不爭執事項⒋），證人所證關於台優
    水公司未完成設立登記，故黃庭文未登記為公司股東或董事
    乙節，明顯與本院查知之事實不符。則證人證稱關於台優水
    公司是黃庭文與洪清煌合夥開設及黃魏爽因此將系爭房屋借
    予台優水公司使用等節，即難遽認與事實相符。況依證人上
    開證述內容至多僅能認為系爭房屋之原所有權人黃魏爽曾於
    98年間提供系爭房屋予台優水公司使用約一、二年，其後，
    黃魏爽亦未再提供系爭房屋予與台優水公司使用，與本件系
    爭租約係於105年間訂立，時間已經過數年，自難以98年間
    之過往經歷，即認兩造嗣後於105年間係出於通謀虛偽意思
    表示而訂立系租約，是證人黃庭輝之證述難以據為被告有利
    之認定。
　⒊參酌原告與被告之夫洪清煌間之LINE對話紀錄所示，雙方於
    對話中一再商討續訂106年1月至107年12月房屋租賃契約事
    宜，洪清煌並向原告表示：「那些東西我也正在想要搬到那
    去放」、「一年一付，就到12月底前，我一定搬」、「我新
    處所尚在整修得給我時間，一定12月底前清出」等語（本院
    卷第61-71頁），可見原告與洪清煌間於系爭租約租期屆滿
    後，曾就系爭房屋仍有續訂租賃契約之意思，可推知洪清煌
     之前確實係基於向原告承租而使用系爭房屋，而本件兩造
    間所訂系爭租約係接續於原告與洪清煌之前所訂104年租約
    之後，足見被告及其子、其夫等家族成員，均係基於與原告
    成立租賃關係之真意而接續與原告就系爭房屋簽訂租賃契約
    ，被告辯稱系爭租約為兩造間通謀虛偽意思表示而無效，要
    無可採。
  ㈡原告依租賃契約及不當得利之法律關係，請求被告遷讓交還
    系爭房屋、給付租金、相當於租金之不當得利及違約金，是
    否有理由？
　⒈原告請求遷讓交還系爭房屋部分：
　　稱租賃者，謂當事人約定，一方以物租與他方使用收益，他
    方支付租金之契約；租賃定有期限者，其租賃關係，於期限
    屆滿時消滅；承租人於租賃關係終止後，應返還租賃物，民
    法第421條第1項、450條第1項、第455條前段分別定有明文
    。又租賃契約之成立，並不以出租人對於租賃物有所有權為
    要件（最高法院64年度台上字第424號裁判要旨參照）。系
    爭租約並非出於兩造間通謀虛偽意思表示，已認定如前，兩
    造系爭租約所定租賃期限已於105年5月31日屆滿，且兩造於
    系爭租約到期後並未續約，且被告於租期屆滿後亦未有繼續
    繳納租金之情事，為被告所自認（見本院卷第88頁），則兩
    造間就系爭房屋之租賃關係因系爭租約期限屆滿而消滅，原
    告自本於租賃契約關係，以出租人之身份請求承租人之被告
    遷讓交還系爭房屋，原告非房屋所有權人，亦無礙其請求。
    從而，原告依租賃契約租賃物返還請求之法律關係，請求被
    告將系爭房屋騰空並遷讓交還予原告，核屬有據。
　⒉原告請求給付欠租部分：
　　原告主張被告積欠105年1月至12月之租金未給付，固為被告
    所否認，並辯稱已經支付，惟被告就此項有利於己之事實，
    於訴訟中並未舉證以實其說，所辯即難採納，從而，原告依
    租賃契約之法律關係請求被告給付105年度之租金43,2000元
    ，應予准許。　
　⒊原告請求給付違約金部分：
　⑴按違約金，除當事人另有訂定外，視為因不履行而生損害之
　　賠償總額。其約定如債務人不於適當時期或不依適當方法履
　　行債務時，即須支付違約金者，債權人除得請求履行債務
　　外，違約金視為因不於適當時期或不依適當方法履行債務所
　　生損害之賠償總額，民法第250條第2項定有明文。依此規
　　定，違約金可分為「損害賠償總額預定性」及「懲罰性」二
　　種，其效力各自不同。前者以違約金作為債務不履行所生損
　　害之賠償總額，後者以強制債務之履行為目的，確保債權效
　　力所定之強制罰，於債務不履行時，債權人除得請求支付違
　　約金外，並得請求履行債務，或不履行之損害賠償。而除當
　　事人另有訂定外，違約金應不具違約罰之性質，而係債務不
　　履行所生損害賠償總額之預定。系爭租約第4條第5款所約定
    之違約金，既未經兩造約明為懲罰性之違約金，依前述說明
    ，自應認為系爭違約金條款屬於賠償總額預定性之違約金。
　⑵次按約定之違約金額過高者，依同法第252條規定，法院得減
    至相當之數額。至於當事人約定之違約金是否過高，須依一
    般客觀事實，社會經濟狀況，當事人所受損害情形及債務人
    如能依約履行時，債權人可享受之一切利益為衡量標準（高
    法院96年度台上字第107號裁判意旨參照）。查：原告雖非
    系爭房屋之所有權人，惟其原住於系爭房屋二樓，業據證人
    黃庭輝證述在卷，且系爭房屋經原告交付予被告使用收益，
    顯見原告就系爭房屋具有事實上之管領力，為系爭房屋之占
    有人，得為占有物之使用、收益，此亦屬法律上所保護之利
    益，則本件原告因被告違約，未於系爭租約期限屆滿後返還
    系爭房屋，致原告所受之損害應係原告自系爭租約屆滿翌日
    即106年請1月1日起無法就系爭房屋為使用收益之損害，該
    項損害應得依系爭租約原定租額每月3,600元計算，則原告
    於106年1月1日起至109年12月31日止所受之損害應為172,80
    0元（計算式：3,600元×12×4=172,800元）。除上開相當於
    租金額之損害外，原告並未舉證證明另因被告違約未遷讓交
    還系爭房屋，受有其他何種具體之損害或因此有何所失利益
    ，則本院綜合上情及一般客觀事實、社會經濟狀況、原告所
    受損害情形及原可享受之利益等情，認原告請求被告給付按
    租金五倍計算之違約金，實有過高，應酌減為172,800元為
    適當。
　⒋原告請求不當得利部分：
　⑴按無法律上之原因而受利益，致他人受損害者，應返還其利
    益。雖有法律上之原因，而其後已不存在者，亦同，民法第
    179條定有明文。且按租賃關係消滅後，承租人繼續占用租
    賃標的物，可能獲得相當於租金之利益，出租人因而受有不
    能使用收益之損害，顯亦侵害出租人之權利，此亦為社會通
    常之觀念，再無權占有他人房地，可能獲得相當於租金之利
    益（最高法院61年度台上字第1695號裁判要旨參照）。被告
    於系爭租約租期屆滿租賃關係消滅後，仍繼續無權占有使用
    系爭房屋，自獲有相當於租金之不當得利，使原告無法使用
    收益系爭房屋，原告確受有損害，可堪認定。
　⑵惟按依同一事實，於同一當事人間具備二個以上之法律要件
    ，成立有同一目的之二個以上之請求權狀態，即學說所謂請
    求權併存或競合，如權利人行使其中一請求權已達目的，則
    其他請求權應不得再為行使。租約約定承租人於租賃期滿不
    交還房屋，自終止租約或租賃期滿之翌日起，應支付違約金
    ，此項違約金之性質為損害賠償總額預定性違約金，則出租
    人因承租人不履行返還租賃物所得請求不履行債務之損害，
    應以約定之違約金為限。倘該約定之違約金已經受償，出租
    人因承租人債務不履行之損害賠償請求權已獲滿足，不得再
    依不當得利之規定，請求賠償相當於租金之損害（最高法院
    95年度台上字第2244號裁判要旨參照）
　⑶系爭租約第4條第5款約定之違約金為賠償總額預定性之違約
    金，業如前述，則被告於系爭租約期限屆滿後，仍繼續占有
    使用系爭房屋，雖無法律上之原因受有利益，惟原告因此所
    受之損害，其中自106年1月1日起至109年12月31日期間之損
    害，已由前述之違約金填補，原告不得再請求被告給付同一
    時期相當於租金之不當得利。至原告請求被告給付自110年1
    月1日起至遷讓交還系爭房屋之日止，按原定租額每月3,600
    元計算之不當得利，則屬有據。
五、綜上所述，本件系爭租約業因租期屆滿而消滅，原告依租賃
　  契約之法律關係，請求被告騰空遷讓交還系爭房屋、給付欠
　  租43,200元及自起訴狀繕本送達（見中簡卷第49頁）翌日即
　  110年2月10日起按週年利率5%計算之利息、給付違約金172,
　  800元，及依不當得利之法律關係，請求被告自110年1月1日
　  起至交還系爭房屋之日止，按月給付原告3,600元，均有理
　  由，應予准許；原告其餘請求，則無理由，應予駁回。
六、兩造均陳明願供擔保，聲請宣告假執行及免為假執行，就原
    告勝訴部分，合於法律規定，爰分別酌定相當擔保金額宣告
    之；至原告敗訴部分，其假執行之聲請即失其依據，應併予
    駁回。　
七、本件判決之基礎已為明確，兩造其餘攻擊防禦方法及所舉證
    據，經審酌結果，與本件判決結論均無影響，爰不逐一論駁
    ，附此敘明。
八、訴訟費用負擔之依據：民事訴訟法第79條。 　
中　　華　　民　　國　　110 　年　　12　　月　　22　　日
                  民事第五庭    法  官　陳文爵
正本係照原本作成。
如對本判決上訴，須於判決送達後20日內向本院提出上訴狀。如
委任律師提起上訴者，應一併繳納上訴審裁判費。
中　　華　　民　　國　　110 　年　　12　　月　　22　　日
                                書記官　楊玉華